最高法院刑事判決　　　　　　　　　　　　　　　九十一年度台上字第一○七二號
　　上　 訴　 人　台灣高等法院台中分院檢察署檢察官
　　上訴人即被告　甲○○
　　上訴人(被告)　丙○○
　　　　　　　　　乙○○
右上訴人等因被告等盜匪案件，不服台灣高等法院台中分院中華民國九十年九月十九
日第二審判決（八十九年度上重訴字第二二號，起訴案號：台灣台中地方法院檢察署
八十八年度偵字第五一二一、六六二八號），提起上訴，本院判決如左：
    主  文
原判決撤銷，發回台灣高等法院台中分院。
    理  由
本件原判決認定上訴人即被告甲○○，上訴人丙○○、乙○○，均基於概括之犯意，
或甲○○一人意圖為自己不法之所有；或由甲○○夥同乙○○或夥同丙○○，二人共
同意圖為自己不法之所有，推由如原判決附表一所示之人，騎機車至原判決附表一所
示之地點，由丙○○或乙○○負責把風接應，由甲○○戴運動帽、口罩，持西瓜刀或
不明之刀械，進入商店，命店員蹲下，作勢如不聽從即予砍殺，或抵住被害人之脖子
，以強暴、脅迫之方式，致使各該店員不能抗拒，而劫取如原判決附表一所示之現金
、財物，得手後逃逸。甲○○計有原判決附表一所示之十九次盜匪犯行，丙○○計有
原判決附表一編號第１０、、、、所示之五次盜匪行為；乙○○計有原判決附
表一編號第２、８、９、、所示之五次盜匪行為；其犯罪時間、地點、態樣、被
害人、盜匪所得財物，均詳如原判決附表一所示。所得之現金由參與者均分，花費完
盡；電話卡二十七張由甲○○使用後丟棄；金項鍊一條由甲○○典當花用完盡。又甲
○○再基於同一之概括犯意，先於民國八十八年二月八日下午十一時許，購得西瓜刀
一把，作為犯案工具，隨即於翌日上午二時五十五分許，單獨騎機車，至台中縣大里
市○○路二五二號生活彩家便利商店，頭戴運動帽、口罩，手持購得之西瓜刀，進入
商店，命店員楊立宇蹲下，因楊立宇未遵從，甲○○為達劫財之目的，可以預見以西
瓜刀砍人身體，可能危及生命。仍以其所持之西瓜刀，自上而下，朝楊立宇之身體揮
砍一刀，施強暴於楊立宇，致使楊立宇倒地不能抗拒，而劫取收銀機內之現金新台幣
（下同）一萬三千九百三十二元，得手後逃逸，嗣因恐楊立宇傷重死亡，即於同日上
午三時許，在大里市○○○路十九號前之公共電話亭打一一○報案，然後至台中縣大
里市大衛橋，將作案之西瓜刀丟棄於橋下水中，又聯絡劉志成（第一審判處藏匿犯人
罪刑確定）至台南市藏匿。台中縣警察局勤務中心於接獲一一○報案後，即聯絡霧峰
分局仁化派出所員警處理，楊立宇因頸部受有銳器創約一五‧五〤四‧五公分，致頸
動脈斷裂、頸椎骨折，深及脊管，合併大量出血，於同日上午三時許，傷重死亡。迨
八十八年二月十四日下午十時許，經警循線在台南市○○街三十七號查獲甲○○，並
於同年二月二十日，由甲○○帶同警員至台中縣大里市大衛橋下，尋獲其所有供犯罪
用之西瓜刀一支等情。因而撤銷第一審關於甲○○部分之不當科刑判決，改判論處甲
○○連續強劫因而致人於死罪刑；並維持第一審關於論處丙○○、乙○○連續意圖為
自己不法之所有，以脅迫致使不能抗拒而取他人之物罪刑部分之判決，駁回丙○○、
乙○○在第二審之上訴。復以公訴意旨另以：甲○○又有如原判決附表二所示之強盜
犯行；丙○○尚有如原判決附表一編號第４、５、６、９、及如原判決附表二編號
一所示之強盜犯行；乙○○尚有如原判決附表一編號第７之強盜犯行等情，因認甲○
○、丙○○、乙○○此部分亦涉犯懲治盜匪條例第五條第一項第一款之盜匪罪嫌。經
審理結果，則認此部分犯罪不能證明，但因與論罪部分有裁判上一罪之關係，故不另
為無罪之諭知，固非無見。
惟查：(一)、加重結果犯，乃行為人對於有故意之行為，而發生無故意之加重結果，使
行為人對加重結果，負刑事責任者而言。刑法第十七條規定「因犯罪致發生一定之結
果，而有加重其刑之規定者，如行為人不能預見其發生時，不適用之」。故加重結果
犯以行為人對於加重結果之發生，在客觀上能預見而不預見者為要件；即行為人僅對
基本行為，所犯之輕罪有認識，對加重結果無認識，惟對加重結果，在客觀情形一般
人能預見者為要件。如行為人對於構成犯罪之事實，預見其發生而其發生並不違背其
本意者，依刑法第十三條第二項之規定，即屬故意。本件原判決事實欄認定甲○○為
達劫財之目的，可以預見以西瓜刀砍人身體，可能危及生命，仍以西瓜刀自上而下，
朝楊立宇之身體揮砍一刀，施強暴於楊立宇，致使楊立宇倒地不能抗拒，而劫取收銀
機內之現款一萬三千九百三十二元，嗣楊立宇傷重死亡等情。於理由欄復記載甲○○
於持西瓜刀砍殺楊立宇之身體，當可預見可能致楊立宇死亡等語（見原判決第十四頁
第一段）。顯然認定甲○○主觀上可預見以西瓜刀砍人身體，能危害生命；則甲○○
於強劫時，對楊立宇之死亡如已預見，且不違背其本意，應成立強劫而故意殺人之結
合犯，原判決所認事實，與論處之強劫而致人於死罪，不相適合，自有適用法則不當
之違法。(二)、證據之證明力如何，雖屬於事實審法院自由判斷之職權，然其所為判斷
，仍應受經驗法則與論理法則之支配。殺人罪與傷害人致死罪之區別，本視加害人有
無殺意為斷，被害人所受之傷害程度，固不能據為認定有無殺意之唯一標準，但加害
人之下手情形如何，於審究犯意方面，仍不失為重要參考資料。查楊立宇受左頸部銳
器創約一五‧五〤四‧五公分，創緣完整且向內捲，兩側創角呈銳角樣，創道呈胸鎖
乳突肌走向，致頸部肌層、頸動脈斷裂，且造成頸椎骨折，深及脊管，因頸部銳器創
合併大出血而死亡，已經檢察官督同法醫師相驗明確，填具相驗屍體證明書、驗斷書
可稽（見相驗卷第十九頁正反面）。又甲○○係於八十八年二月八日晚十一時許，購
得供強劫用之西瓜刀一把，旋於翌日（二月九日）上午二時五十五分許，持該西瓜刀
至台中縣大里市○○路生活彩家便利商店強劫，命店員楊立宇蹲下，因楊立宇未遵從
，甲○○即以西瓜刀朝楊立宇之頸部砍下，致其受頸部銳器創合併大出血而死亡等情
，為原判決所認定，並有西瓜刀一把查扣可憑。觀甲○○事前購買鋒利之西瓜刀持往
搶劫，再以西瓜刀朝楊立宇之頸部要害處砍殺，致其一刀斃命，參之楊立宇受傷部位
及傷勢深及脊管，足見甲○○砍殺時用力之猛；且楊立宇之兩手臂並無受任何傷害，
則甲○○是否原欲砍楊立宇之手部，因緊張才砍到其頸部，即有可疑。原判決理由欄
竟謂甲○○原欲砍楊立宇之手部，因緊張才砍到其頸部，並無殺害楊立宇之犯意云云
（見原判決第十三頁），其論斷即有可議。(三)、審理事實之法院，對於案內一切與罪
名之成否、論罪科刑有關之證據，除認為不必要者外，均應詳為調查，然後基於調查
所得之心證以為判斷之基礎；故證據雖已調查，若尚有其他必要部分並未調查，即與
證據未經調查無異，率予判決，即難謂無刑事訴訟法第三百七十九條第十款所稱應於
審判期日調查之證據而未予調查之違法。黃啟信指稱除甲○○持西瓜刀，戴運動帽、
口罩入店內強劫外，尚有一歹徒在外以機車接應逃逸（見偵字第六六二八號卷第七十
一頁）。究竟在店外接應者是否為丙○○或乙○○，原審未再傳訊黃啟信予以當庭指
認，遽認丙○○、乙○○無參與該次搶劫犯行，有應於審判期日調查之證據而未予調
查之違法。(四)、據被害人即台中市○○路○段一○四號統一超商負責人蕭淑珍指稱歹
徒共有二人，一人持西瓜刀戴運動帽、口罩進入店中強劫得手後，即由在外之另一歹
徒騎機車接應（見偵字第五一二一號卷第一二○頁）。甲○○於警訊亦供稱有夥同丙
○○前往台中市○○路○段一○四號統一超商搶劫（見偵字第五一二一號卷第一一八
頁）；丙○○於警訊供稱亦有夥同甲○○參與該次盜匪犯行（見偵字第六六二八號卷
第四十二頁反面）。則公訴人指稱丙○○有夥同甲○○強劫如原判決附表一編號十七
之蕭淑珍經營之超商店財物，即非無據。原判決未就蕭淑珍之上開供詞，說明不足採
之理由，遽認丙○○不成立該次盜匪犯行，亦有判決理由不備之違法。(五)、第一審判
決認定甲○○、丙○○、乙○○盜匪強劫係以脅迫方式，致使各便利商店之店員不能
抗拒而取其財物等情；原判決則認定甲○○、丙○○、乙○○係以強暴、脅迫方式，
致使各便利商店之店員不能抗拒而取其財物等情，所認事實並不相同（第一審判決認
以脅迫方式；原判決則認以強暴、脅迫方式），原判決自應將第一審判決關於甲○○
、丙○○、乙○○部分撤銷，乃竟維持第一審關於論處丙○○、乙○○部分之判決，
亦有違誤。以上或為檢察官及被告等上訴意旨所指摘，或為本院得依職權調查之事項
，應認上訴為有理由，原判決有撤銷發回更審之原因。關於原判決不另為無罪之諭知
部分，基於審判不可分原則，亦一併發回。
懲治盜匪條例已經總統於九十一年一月三十日公布廢止；另與盜匪犯行相關之刑法第
三百二十八條、第三百三十二條亦經修正，並經總統於同日公布施行，本件發回後應
注意法律之比較適用，附此敘明。
據上論結，應依刑事訴訟法第三百九十七條、第四百零一條，判決如主文。
中      華      民      國    九十一    年      二      月    二十七    日
                              最高法院刑事第九庭
                                  審判長法官  陳  炳  煌
                                        法官  陳  正  庸
                                        法官  韓  金  秀
                                        法官  吳  信  銘
                                        法官  張  春  福
      右正本證明與原本無異
                                              書  記  官
中      華      民      國    九十一    年      三      月      五      日
